【裁判字號】    95,判,1188
【裁判日期】    950731
【裁判案由】    新型專利舉發
【裁判全文】
最  高  行  政  法  院  判  決
                                     95年度判字第01188號
上  訴  人  丙○○
訴訟代理人  乙○○
            林志剛律師
被 上訴 人  經濟部智慧財產局
代  表  人  蔡練生
參  加  人  甲○○
上列當事人間因新型專利舉發事件，上訴人對於中華民國94年9
月27日臺北高等行政法院93年度訴更一字第222號判決，提起上
訴。本院判決如下：
    主  文
上訴駁回。
上訴審訴訟費用由上訴人負擔。
    理  由
一、本件上訴人主張：(一)、本件參加人甲○○前於民國82年4月9
    日以「改良的油燈燈心」向被上訴人申請新型專利，經編為
    第00000000號審查，准予專利，並於公告期滿後，發給新型
    第110448號專利證書（下稱系爭專利）。金屬心燈心及圓形
    底座的構成技術，與系爭專利的燈心及圓型底盤之構成技術
    相同。惟一差異，僅是在圓型底盤方面，系爭專利係將上述
    圓形底座劃切出來的長方形鐵片（俗稱一字形）改為Ｔ字形
    而已。且此項差異僅是形狀之簡易變化，為熟習該項技術者
    所提能輕易完成者，業經原審法院90度訴字第6917號判決書
    記載：「雖然在『82年版佛教文物年鑑』62、63頁內『八國
    酥油燈』圖照及八國酥油燈型錄之圓型底盤，其挖空鐵片之
    形狀為長方形（俗稱一字形），系爭專利為Ｔ字形，但此項
    差異僅走形狀之簡易變化，為熟習該項技術者所提能輕易完
    成者，此從上訴人所提系爭案之產品實物及證據二、三『八
    國酥油燈』廣告、型錄之實物比對可知乙段認定有案。依據
    上開的說明，可見林國隆證言確實可以讓人得知上述「82年
    版佛教文物年鑑」廣告產品（燈心及圓形底座）的構造及構
    成技術，而此等構造及構成技術，又與判斷系爭專利的燈心
    及圓型底盤之構成技術，是否為申請前既有之技術或知識有
    關，從而林國隆證言即具有增強或擔保本案舉發事件（二）
    主要證據82年版佛教文物年鑑之證明力，而得以作為本案舉
    發事件（二）主要證據82年版佛教文物年鑑之補強證據，顯
    見原判決認定林國隆證詞非本案舉發事件（二）主要證據「
    82年版佛教文物年鑑」之補強證據，實有錯誤，其根據此錯
    誤之認定而作成的判決，自難謂無違背法令。(二)、本案舉發
    事件（二）主要證據中之證據三：「八國酥油燈型錄」及證
    據四：「八國安全燈心」（八國酥油燈）之燈芯樣品，乃為
    前案舉發事件（一）中所沒有之證據，而林國隆證言係在前
    案舉發件（一）中作成的，故林國隆從未對本案之證據二、
    三、四間的關聯性做過任何證言。然而原審法院卻在不向林
    國隆之公司查詢或傳訊林國隆就上述證據二、三、四間的關
    聯性作證之下，即逕行駁回上訴人傳訊林國隆作證的聲請，
    自難謂原判決無違背法令。再者，原判決以「82年版佛教文
    物年鑑」第57頁及60頁之宗慧公司及正信公司的承油皿產品
    照片，僅具外觀無法瞭解其構造為藉口，作為其判決之依據
    ，實難謂原判決無違應依職權調查證據之規定。(三)、根據「
    82年版佛教文物年鑑」廣告商品中之金屬心燈心及圓形底座
    的構成技術，已可認定用以構成系爭專利的燈心及圓形底盤
    之構成技術，係為當時專利法第98條第2項規定所謂之「申
    請前既有之技術或知識」。至於系爭專利之承油皿，依據系
    爭案之專利說明書第5頁第2至3行記載：「該承油皿（l）係
    為一開口朝上可承裝蠟（或其他選用燈油）之玻璃容器，在
    承油皿（l）在底部中央形成有一圓形平台（11）」，以及
    同頁第13至此行記載：「當然、承油皿（1）的型式不一定
    揭限在須要有一平台（11），任何只要具有平坦底部的承油
    皿（l）皆可適用」。可知系爭專利之承油皿的特徵，只是
    一種「開口朝上，具有平坦底部，為可裝蠟、燈油的玻璃容
    器」。而具有這種特徵之承油皿，乃為一般承油皿共有的構
    造，並無任何創作或改良可言，並已見於「82年版佛教文物
    年鑑」第57、60頁之承油皿照片，從該等承油皿照片所示即
    可一目了然看清其顯露的構造與系爭專利說明書附圖上的承
    油皿完全相同，皆為「開口朝上，具有平坦底部，為可裝蠟
    、燈油的玻璃容者」。由此可知，系爭專利之承油皿的構造
    及構成技術也是申請前既有的技術。則凡熟習該項技術者均
    能輕易加以互相組合成如系爭之新型而其相同功效，故系爭
    專利之新型只不過是專利法第98條第2項規定所謂之「新型
    係運用申請前既有之技術或知識，而為熟習該項技術者所能
    輕易完成且未能增進功效」者而已，不具進步性。然而原審
    法院竟漠視上述既存之事實，自難謂原判決無違背法令。
    (四)、系爭專利依其申請專利範圍的記載，其所謂之「改良的
    油燈燈心」物品，係由承油皿、燈心及底盤等三個構件組合
    成的，故其所請之新型，不是由三個構件構成之物品構造，
    就是由三個構件構成之物品裝置。然不論系爭專利所請之新
    型是物品構造或是物品裝置，依據被上訴人製定之專利審查
    基準的規定，系爭專利用以組合成其新型燈心的構造或裝置
    約三個構件，其相互間必須有結合固定成一個互不分開的整
    體，才符合新型定義為物品之構造或裝置，如其中有一個構
    件僅是單純與其他二個構件放在一起的單純之集合，即違反
    專利法第97條新型為物品之構造或裝置之規定。惟觀諸系爭
    專利申請專利範圍的記載，其承油皿只是供承裝燈油及放置
    裝有燈心的底盤，實際上該承油皿與燈心、底盤並沒有結合
    固定成一個互不分開的整體，而只是單純放在一起的單純之
    集合。此亦可由系爭專利說明書第5頁第6至10行的記載：「
    在燈心（2）的一端以一圓形底盤（24）箍設固定。將燈心
    （2）放入承油皿（l）內使底座（21）放置在平台（11）上
    ，並使燈心（2）由底端向上沿伸至承油皿（1）開口，於承
    油皿（1）內放沙拉油」即明。亦即，承油皿完全不屬於系
    爭專利之新型構造或裝置的一部份，而是存在於系爭專利之
    新型構造或裝置外之獨立存物品。亦即，承油皿與系爭專利
    之燈心整體構造或裝置完全無關，而系爭專利卻將之當做燈
    心整體構造或裝置一部份而請准專利在內，顯見系爭專利違
    反專利法第97條規定所請之新型。為此，請撤銷訴願決定及
    原處分。
二、被上訴人則以：本件前訴願時僅爭執專利法第98條第2項進
    步性規定，並無主張專利法第97條，故本件行政訴訟上訴案
    自不得再行主張專利法第97條之事由，先予陳明。又依本件
    舉發時專利法第72條第4項規定舉發人補提理由及證據，應
    自舉發之日起一個月內為之。舉發人未於期限內提出證據，
    依法即發生失權之效果，故專利舉發事件經原處分機關審定
    後，自不得再於其他行政救濟程序中提出新理由、新證據。
    本件上訴人於被上訴人審結後另行提出另案林國隆之證詞，
    其並非於本件原處分舉發階段所提出，為另案之舉發範疇，
    非本件原處分審理期間之理由及證據，因此上訴理由以此指
    摘原審違法，顯非妥適，併予陳明。次查原處分理由已述明
    ，於證據附件二中顯示「八國酥油燈」之產品廣告，未有型
    號標示且僅具外觀，無法得知其詳細內部構造；證據三型錄
    僅標示為「八國酥油燈」產品及產品型號，未有印製日期；
    且證據二、三均只屬外觀型態。證據四之樣品包裝盒上編號
    處有「37L」與證據三型錄及證據四參考價格表之品名，編
    號「E801」、「E803」等不符，證據二亦無型號標示可與證
    據三、四關連，證據二、三、四關連性不足，當無法相互佐
    證，況且證據四燈心樣品底盤為方形，底盤上僅沖切出三角
    形凸片夾住燈心，顯然與系爭專利之Ｔ型嵌扣部構造不同，
    ．．．已詳述各證據間不具關聯性、不具證據力。況查另案
    林國隆之證詞一至三：所指乃係方形底座產品，可知該雜誌
    廣告之產品與本件Ｔ型嵌扣部構造不同，並非同一產品；且
    該證詞四，又述及證物二產品約在82、83年開始製造，是在
    刊登廣告之後，但確實日期不記得。而本件系爭專利申請日
    為82年4月9日，則前開林國隆之證詞不但無法證明證據附件
    二廣告產品與系爭專利為相同，也不足證明系爭專利之結構
    於申請前已公開揭露，另案林國隆之證詞當不足採。而依專
    利法第98條第2項規定「新型係運用申請前既有之技術或知
    識，而為熟習該項技術者所能輕易完成且未能增進功效，．
    ．．」對進步性之認定前提須為「申請前」之技術，始有進
    步性之適用。在證人林國隆所述廣告產品的構造既與系爭專
    利不同，且確實日期不明而未能確實證明早於系爭專利申請
    日之情況下，自不足證明系爭專利有違專利法第98條第2項
    進步性之規定等語，資為抗辯。
三、原審斟酌全辯論意旨及調查證據之結果，以：(一)、上訴人於
    89年6月19日提出本件系爭專利之舉發事件（二）案時，所
    檢附之證據，除援用其於前案系爭專利之舉發事件（一）之
    引證：81年佛教文物年鑑、第00000000號「蠟燭心結構改良
    」新型專利案專利公報（即本案證據五）、76年版大英科技
    百科全書第14冊第145頁、81年佛教文物年鑑第107頁之「法
    提燈心」的市售產品及日本「協會」一
    九八七年出版之「私」（中譯「我的蠟
    燭製作」）一書內頁影本（以上即本案證據六）外，並增加
    ：82年版佛教文物年鑑（證據二）、八國酥油燈型錄（證據
    三）及「八國安全燈心」（八國酥油燈）之燈芯樣品一盒（
    證據四）等證據，上開證據即為本件新型專利舉發案之主要
    證據。(二)、關於證人林國隆證詞是否作為證據二之補強證據
    部分：、上訴人於本案訴願時提出：有關八國宗教文物開
    發股份有限公司負責人林國隆，於原審法院審理89年度訴字
    第654號系爭專利之舉發事件（一）之行政訴訟時，就其在
    82年佛教文物年鑑上所廣告之八國酥油燈產品之證詞，以上
    均有該案90年4月18日準備程序筆錄附原審卷（上訴人所提
    附件一）及82年教文物年鑑附原處分卷（外放）可稽。則證
    人林國隆證詞與上訴人於舉發階段所引用之82年版佛教文物
    年鑑，是否屬於同一事實範圍內之關連性證據，是否得列入
    舉發證據作為比較系爭案專利要件之判斷，即屬重要。、
    惟查，證人林國隆於原審法院審理89年度訴字第654號系爭
    專利之舉發事件（一）90年4月18日之行政訴訟時證稱：「
    雜誌（按係指『82年佛教文物年鑑』）刊登的方形底座是插
    金屬心，圓形底座是竹子線心」、「金屬心和竹心用途不同
    。製線廠商已將金屬放在棉心裡面，我們只要上蠟即可，而
    竹子心必須由我們一個個串進棉心裡面，過程比較麻煩，但
    為了環保我們採用竹心。不論金屬心和竹心，其目的都是為
    了讓燈心能直立」云云。上開證言，應係另一技術手段之敘
    述，屬另案再行提出作為專利要件判斷之新證據，並非增強
    或擔保主要證據「佛教文物年鑑」之證明力，自非前開舉發
    案主要證據之補強證據。是以下均應就上開舉發所提之主要
    證據為系爭案之專利比對，上訴人參酌證人林國隆證詞之專
    利要件主張，即無一一審酌之必要。、查證據二即82年佛
    教文物年鑑上廣告顯示「八國酥油燈」之產品廣告，該「82
    佛教文物年鑑」第19頁固刊載出版日為82年1月15日，早於
    系爭專利申請日（82年4月9日），其公開日雖早於系爭專利
    申請日，但證據二未有型號標示且僅具外觀，無法得知其詳
    細內部構造；已難以作為舉發證據。、縱退萬步言，酌採
    證人林國隆證詞，但證人林國隆於原審法院89年度訴字第
    654號同日筆錄，亦指出「雜誌（按係指『82年佛教文物年
    鑑』）刊登的方形底座是插金屬心，圓形底座是竹子線心」
    ，惟查，系爭案申請專利範圍業已載明「其燈心係為一種由
    一條位於燈心中心之細錫心，以及複數股編織於該細錫心外
    層的棉紗所組成之直條狀燈心，‧‧‧」，系爭案為金屬心
    ；再參照申請專利說明書之圖示系爭案係圓形底座，亦即系
    爭案為金屬心圓形底座，前開主要證據證據二「82年佛教文
    物年鑑」雜誌刊登的產品為「方形底座是插金屬心，圓形底
    座是竹子線心」，與本系爭案顯然不同；證據二顯示之「八
    國酥油燈」自不得作為舉發證據。、本件關於證人林國隆
    證詞與證據二之關係已明，縱再傳訊亦與判決結果無涉，上
    訴人請求再予傳訊證人林國隆作證，為無必要，應予駁回，
    附此敘明。(三)原舉發證據得否證明系爭案不具進步性？、
    本件上訴人舉發理由在於主張進步性，不再主張新穎性等語
    ，此經上訴人訴訟代理人於原審法院94年5月9日準備程序確
    定在卷，是以本件應就進步性作說明。、固然進步性之審
    查，係以引證案所證明之先前技術或知識綜合與系爭案請求
    項作比較，但引證案應完足證明既有之技術或知識內容，若
    引證案揭示之技術手段不明瞭或不完足，自不得作為進步性
    之引證案，殊不因被上訴人審定書係一一分析各引證案之不
    具證據力，而曲解為以新穎性審查之方式作進步性審查，本
    件原審定書係以引證案均無證據力，無從比對進步性，而為
    舉發不成立之處分，並非以新穎性方式比對舉發證據與系爭
    案。上訴人主張被上訴人係以新穎性之方式為進步性之比對
    云云，顯係誤解，先此敘明。、經查，除上述證據二外，
    其他證據三型錄僅標示為「八國酥油燈」產品及產品型號，
    未有印製日期；且證據二、三均只屬外觀型態。證據四之樣
    品包裝盒上編號處有「37L」與證據三型錄及證據四參考價
    格表之品名，編號「E801」、「E803」等不符，證據二亦無
    型名標示可與證據三、四關連，故證據二、三、四尚關連性
    不足，當無法相互佐證，況且證據四燈心樣品底盤為方形，
    底盤上僅沖切出三角形凸片夾住燈心，顯然與系爭專利之Ｔ
    型嵌機部構造不同，證據六中之證據三（即本案證據五）、
    證據六（日本「協會」出版之「私
    」、證據四（大英科技百科全書第14冊相關
    內頁影本）等，均已於系爭專利舉發事件（一）舉發審定書
    中指明該等證據雖於燈心中設有金屬線，然該等證據係於燭
    心包覆一層厚臘之固態蠟燭，與系爭專利在燈心外表浸滲一
    層硬蠟之油燈燈心比較，該等證據之燭心與系爭專利之燈心
    並非相同，且該等證據亦未揭示系爭專利在底盤設Ｔ型嵌扣
    之特徵；另證據七並無揭示任何有關系爭專利之構造技術內
    容；至證據二中正信佛教用品開發公開之水滴蓮花座耐溫油
    杯、宗慧貿易有限公司之油杯及法提佛器企業社之油燈產品
    ，均只具外觀，無法與系爭專利之完整構造比較；因此，舉
    發證據無法證明系爭專利係運用申請前既有之技術或知識。
    而為熟習該項技術者所能輕易完成且未能增進功效者，故不
    能證明系爭專利不具進步性。從而，被上訴人為舉發不成立
    之審定，並無不合。訴願決定遞予駁回，亦無違誤。因而為
    上訴人敗訴之判決。
四、本院按對於獲准專利權之新型，任何人認有違反系爭案核准
    時專利法第97條至第99條之規定，而應撤銷其新型專利權者
    ，依同法第105條準用第72條規定，得附具證據向專利專責
    機關舉發之。次按同法第105條準用同法第72條第4項規定：
    「舉發人補提理由及證據，應自舉發之日起一個月內為之。
    」該項規定雖非法定不變期間，專利主管機關於審定之前，
    舉發人補提之理由及證據，固應予以受理；然一旦已就審查
    當時提出之理由及證據而為審定後，自不容舉發人於行政救
    濟程序中另行提出新證據。雖行政訴訟法第125條規定行政
    法院職權調查事實及審判長之闡明權；第133條規定應依職
    權調查證據等有關證據之調查，於專利舉發案件之審理，均
    不得超越上開專利法第72條第4項之規定。本件參加人甲○
    ○前於民國82年4月9日以「改良的油燈燈心」向被上訴人申
    請新型專利，經編為第00000000號審查，准予專利，並於公
    告期滿後，發給新型第110448號專利證書。嗣上訴人以其有
    違專利法第97條、第98條第1項第1款、第2款及第2項之規定
    ，不符新型專利要件，對之提起舉發。案經被上訴人審查，
    於90年3月20日以（90）智專三(一)02031字第09089000457號
    專利舉發審定書為舉發不成立之處分。上訴人不服，提起訴
    願，經遭駁回，遂向原審法院提起本件行政訴訟，經原審法
    院90年度訴字第6917號為「訴願決定及原處分均撤銷。被上
    訴人對上訴人於民國89年6月19日就新型第110448號專利所
    提舉發（二）案，應依本判決之法律見解另為處分。上訴人
    其餘之訴駁回。訴訟費用由被上訴人負擔二分之一，餘由上
    訴人負擔。」之判決，參加人不服，提起上訴，經本院將原
    判決關於撤銷訴願決定及原處分，及命上訴人經濟部智慧財
    產局對被上訴人於民國89年6月19日就新型第110448號專利
    所舉發（二）案，應依原判決之法律見解另為處分部分均廢
    棄，遂發回原審法院更為審理。經原審法院以93年度訴更一
    字第00222號判決駁回上訴人在原審之訴後，上訴人不服，
    復提起上訴。系爭「改良的油燈燈心」新型專利案，主要包
    括有一個用以承裝燈油之承油皿，以及置於承油皿內供點燈
    的燈心，其燈心係為一種由一條位於燈心中心之細錫心，以
    及複數股編織於該細錫心外層的棉紗所組成之直條狀燈心，
    燈心外表浸滲有一層易燃超硬臘，並在燈心之一端嵌設有一
    只底盤，該底盤具有可以放置於承油皿底部平台的平面部分
    ，以及自該平面部分向上無摺成直立狀，並且嵌夾住前述燈
    心一端之Ｔ形嵌扣部，俾使燈心可藉該底盤的平面部分直立
    於承油皿的中央，既不因燃燒之氣流移動，亦可持續點燃至
    燈油耗盡，上訴人舉發證據二、三、四尚不足具關聯性，當
    無法相互佐證其中證據二、三只屬外觀形態，無法與系爭專
    利之完整構造比較，證據四燈心樣品底盤為方形，底盤上僅
    沖切出三角形凸片夾住燈心，與系爭專利之Ｔ型嵌扣部構造
    不同，又證據五、六、七等均未揭示任何有關系爭專利之構
    造技術內容，是舉發證據均無法證明與系爭專利為相同構造
    ，以及系爭專利係運用申請前既有之技術或知識，而為熟習
    該項技術者所能輕易完成且未能增進功效者，不能證明系爭
    專利不具新穎性與進步性，被上訴人為舉發不成立之審定，
    訴願決定予以維持，均無不合，原審因而併予維持，並駁回
    上訴人在原審之訴，經核於法尚無違誤。上訴論旨略謂：原
    審認林國隆證詞非本案舉發事件(二)主要證據「82年版佛教文
    物年鑑」之補強證據，已有錯誤，而其駁回傳訊林國隆作證
    ，更屬違背法令；系爭專利之承油皿構造及構成技術為申請
    前既有之技術，應不具進步性，又承油皿與系爭專利之燈心
    構造整體構造或裝置完全無關，系爭專利將之當做燈心整體
    構造或裝置一部分而請准專利在內；違反專利法第97條規定
    之新型要件，原判決未予審酌，自屬違法云云，惟查原判決
    已就林國隆證詞非另一舉發案主要證據之補強證據，詳述認
    定之理由，並就各舉發證據間不具關聯性，不具證據力，既
    無證據資以證明系爭專利之結構於申請前已公開揭露等情，
    詳陳其認定之理由，因而認原處分及訴願決定均無不合，併
    予維持，並駁回上訴人在原審之訴，經核於法既無違誤，上
    訴意旨遽就原審採證認事之職權行使指摘其為不當，自無可
    採，其據以聲明廢棄原判決，難認有理由，應予駁回。
據上論結，本件上訴為無理由，爰依行政訴訟法第255條第1項、
第98條第3項前段，判決如主文。
中    華    民    國    95    年    7     月    31    日
                  第一庭審判長法  官  葉  振  權
                              法  官  吳  明  鴻
                              法  官  陳  秀  美
                              法  官  劉  鑫  楨
                              法  官  梁  松  雄
以  上  正  本  證  明  與  原  本  無  異
中    華    民    國    95    年    7    月    31     日
                              書記官  郭  育  玎


司法院資訊處製作；財團法人民間司法改革基金會備份。
